最　高　行　政　法　院　判　決
　　　　　　　　　　　　　　　　　　 96年度判字第01604號
上　訴　人
即原審原告　甲○○
上　訴　人
即原審被告　內政部
代　表　人　乙○○
上列當事人間因土地徵收事件，兩造各對於中華民國94年11月17
日高雄高等行政法院94年度訴字第475號判決，提起上訴，本院
判決如下：
　　主  文
原判決關於駁回甲○○於原審之訴及該訴訟費用部分廢棄，發回
高雄高等行政法院。
內政部之上訴駁回。
駁回部分上訴審訴訟費用由內政部負擔。
　　理  由
一、訴外人內政部營建署墾丁國家公園管理處（下稱墾管處）為
    保護墾丁國家公園園區內特別景觀區之特殊天然景緻及防止
    人為破壞，申請徵收坐落屏東縣車城鄉○○段245之1地號等
    30筆土地，經內政部營建署報經上訴人內政部以民國92年7
    月7日台內地字第0920061385號函核准徵收，及一併徵收其
    土地改良物，交由屏東縣政府以92年8月14日屏府地徵字第
    0920139161號公告並函知各所有權人。上訴人甲○○以墾管
    處對其所有坐落屏東縣恆春鎮○○段25、26地號（甲○○之
    權利範圍為全部）及26之1地號（甲○○之權利範圍為應有
    部分418/2084）土地（下稱系爭土地）所為之徵收程序違法
    ，且本件徵收欠缺客觀需要性為由，提起訴願，遭決定駁回
    ，遂提起行政訴訟。主張：（一）需用土地人墾管處未合法
    通知甲○○參加公聽會，亦未與甲○○協議價購系爭土地；
    其對甲○○更無公示送達之原因而為公示送達，違反行政程
    序法第78條第1項規定，所為送達不生效力；且其辦理本件
    徵收，決策專斷，背離程序正義，於法均有不合。（二）所
    謂給予陳述意見之機會，不得取代土地徵收條例所定公聽會
    及協議程序；該法定公聽會及協議先行程序，並無事後補正
    之餘地。（三）本件徵收並無客觀必要性，況依國家公園法
    規定，特別景觀區得為私人所有，甲○○並無意願也不同意
    土地被徵收；若是為防止人為破壞，內政部或相關主管機關
    ，可以行政管理或刑事處罰等手段，嚴格執法，當可達其防
    制目的。內政部選擇徵收土地，輕重失衡、漫無標準；甚至
    先強行徵收，其後立即實施重劃，與徵收目的顯然不合；其
    徵收與行政法上之必要性原則、適當性原則及比例原則等，
    均有違背等語，為此求為撤銷原處分及訴願決定。
二、內政部則以：（一）系爭土地位於行政院71年4月7日台（71
    ）內字第5375號函核定之墾丁國家公園計畫書劃設之特別景
    觀區內，該區之土地濱臨臺灣海峽，其旁海岸均是臺灣海峽
    內海洋生物滋生繁茂之珊瑚及珊瑚礁地帶，墾管處為實施墾
    丁國家公園計畫之需要，依據國家公園法第8條第7款及第9
    條第2項所規定，徵收私人土地，於法並無不符。（二）本
    件係行政院前開函核定興辦之事業，參照內政部89年3月27
    日台（89）內地字第8904549號函釋意旨，得免再依土地徵
    收條例第10條第2項規定舉行公聽會。墾管處為維護所有權
    人權益，仍召開公聽會，並於92年2月13日通知甲○○參加
    92年2月25日召開之公聽會及協議價購會議，並函請縣政府
    、鄉鎮公所及土地所在地之村里辦公處張貼召開公聽會及協
    議價購會議之公告文件，嗣因原訂刊登內政部公報日期無法
    如期刊登，墾管處另以92年2月20日營墾企字第0922900475
    號函通知改訂於92年3月5日召開公聽會及協議價購會議，並
    於92年2月22日、23日及25日刊登聯合報、中國時報、自由
    時報，且為達有效通知，於同年2月23日及24日另於屏南有
    線電視股份有限公司播放走馬燈更正公告。墾管處於92年3
    月5日召開公聽會、協議價購等會議，已於事前完成發文通
    知、請相關單位張貼公告、發布新聞週知、有線電視走馬燈
    每一整點播放週知等通知、傳達、公告週知作為，已符合法
    律規定。（三）甲○○應送達處所變更，未向行政機關陳明
    ，其已違反土地登記規則之規定；此項未陳明之結果，亦已
    構成行政程序法第78條第3項規定因送達之處所不明，行政
    機關得依職權命為公示送達之要件，墾管處自得依職權辦理
    公示送達。嗣墾管處經向嘉義郵政機關查詢該處92年2月20
    日之掛號函件投遞情形，該郵局以書面回覆確認該郵遞文書
    業於92年3月24日妥投於土地登記簿所載之甲○○住所，由
    其弟媳蔡麗津代收，墾管處亦以92年4月3日營墾企字第
    092290871號公告張貼於墾管處公告欄，並以92年4月3日營
    墾企字第922900872號函請縣政府、鎮公所及土地所在地之
    村里辦公處協助張貼公告，踐行公示送達之程序。又依行政
    程序法第81條規定，該件公示送達，經20日，已發生效力。
    墾管處為慎重起見，再於92年5月27日公告踐行第二次公示
    送達之程序。準此，墾管處對同一當事人（甲○○）仍為公
    示送達者，其公示送達自黏貼公告欄翌日起發生效力，即於
    92年5月28日發生送達之效力；墾管處俟發生效力後，始於
    92年6月間將補正後徵收計畫書函報內政部土地徵收審議委
    員會進行審議，在時間序列上亦無爭議，甲○○自得隨時領
    取送達之文書及利用陳述意見之機會。再者，墾管處在寄發
    召開公聽會及協議價購之通知書時，墾管處並無法確認土地
    登記簿內所記載甲○○設於嘉義縣義竹鄉之住所，係處於無
    人居住之狀態。換言之，土地登記簿所登載甲○○於嘉義縣
    義竹鄉之住所，不能斷定無甲○○其人。故墾管處依法以土
    地登記簿所載住所及姓名通知及公示送達，亦無不當。至屏
    東縣政府主辦恆春鎮萬里桐農村社區重劃工程，則與本件土
    地徵收案件無關。（四）由影響個人權利之價值與服務大眾
    、確保環境生態的價值比較，為達成服務大眾、確保環境生
    態的徵收手段，在價值之衡量上，侵害甲○○權利之個人價
    值並未超過提供服務大眾、確保環境生態的廣大有形與無形
    之價值。是本件土地徵收，並無違反憲法上及行政法上之比
    例原則等語，資為抗辯。
三、原審斟酌全辯論意旨及調查證據之結果，以：（一）甲○○
    所有系爭土地係位於墾丁國家公園計畫書劃設之特別景觀區
    內，而墾丁國家公園計畫書係行政院以71年4月7日台（71）
    內字第5375號函核定，有墾丁國家公園計畫書附原處分卷可
    稽。可知，在89年2月2日土地徵收條例公布施行前，該計畫
    書業經目的事業主管機關之許可，依內政部90年1月8日（90
    ）台內地字第9068068號函釋，本件土地之徵收，應得免再
    舉行公聽會。況且，墾管處曾自79年3月26日至90年8月16日
    ，多次發文屏東縣恆春鎮公所、車城鄉公所、滿州鄉公所，
    請求提供場地為必要之協助及通知廣為週知，以便舉行該國
    家公園計畫通盤檢討公開說明會，且該說明舉辦完畢後，上
    開鄉鎮公所並發函向墾管處報領相關費用等情，業據內政部
    陳明在卷外，並有墾管處79年3月26日（79）營墾企字第133
    3號函、同年4月6日（79）營墾企字第1512號函、90年8月16
    日（90）營墾企字第5805號函、屏東縣恆春鎮公所79年4月1
    1日79恆鎮秘字第2857號函、屏東縣滿州鄉公所同年5月3日
    79滿鄉建字第3285號函及屏東縣車城鄉公所同年月30日車鄉
    民字第2786號函附原審卷可稽。可知，本件需用土地人墾管
    處於報請內政部許可前，早於79年及80年間辦理多場說明會
    ，揆諸土地徵收條例第10條第2項但書規定，即得免再舉行
    公聽會，則墾管處舉辦本件公聽會，其對甲○○所送達之通
    知，雖不合法（理由後述），甲○○仍難指摘該處為慎重起
    見額外舉行之上開公聽會在程序上有何瑕疵。（二）墾管處
    於92年3月5日下午2時及3時分別舉辦之公聽會及協議價購會
    議，係以92年2月20日營墾企字第0922900471號公告，並以
    92年2月20日營墾企字第0922900475號函各別以掛號郵件通
    知含甲○○在內之30筆土地之所有權人共162人。甲○○雖
    設址於屏東縣恒春鎮○里路27之9號，但因未依土地登記規
    則第152條規定，申請為住址變更登記，系爭土地之土地登
    記簿所載甲○○住所為嘉義縣義竹鄉○○村○路子399號，
    墾管處仍依土地徵收條例施行細則第25條第1項第1款規定，
    依土地登記簿所載之甲○○住所為通知之送達等情，業據內
    政部陳述在卷，並有墾管處上開公告、函文、系爭土地之土
    地登記謄本及中華民國郵政交寄大宗掛號函件存根影本分別
    附訴願卷及原審卷可稽。然依墾管處前揭公告及函文之記載
    ，上開土地徵收之公聽會及協議價購會議係分別於92年3月5
    日下午2時及3時舉行，該處所為通知，遲至92年3月24日始
    由甲○○之弟媳蔡麗津代為收受，此有內政部所提出之傳真
    查詢國內各類掛號郵件查單附原審卷可證，其送達之時間已
    在上開協議價購會議舉行之後，該協議價購會議通知之送達
    ，自難謂為合法。再按需用土地人申請徵收土地或土地改良
    物前，應先與所有權人協議價購或以其他方式取得；所有權
    人拒絕參與協議或經開會未能達成協議者，始得申請徵收，
    為土地徵收條例第11條所明定。是舉行協議價購會議，為土
    地徵收之法定先行程序，如未踐行該法定先行程序而申請徵
    收者，縱然已經目的事業主管機關許可徵收該土地，此徵收
    之行政處分，亦屬違法。查墾管處為申請徵收甲○○所有系
    爭土地，於92年3月5日召開協議價購會議之通知，遲至92年
    3月24日始由甲○○之弟媳蔡麗津代為收受，甲○○既無法
    於92年3月5日之前即時收受通知，其自無法參與上開協議價
    購會議，故甲○○並無拒絕參與協議或經開會未能達成協議
    之情形，對甲○○而言，墾管處尚未踐行上開協議價購之法
    定先行程序，已甚明確。（三）按無論當事人有無變更其應
    受送達之處所，行政機關必須於當事人應受送達處所不明之
    情形，始得為公示送達，如當事人應受送達處所並無不明之
    情形，則仍不得為公示送達。查墾管處送達與甲○○之前揭
    協議價購會議通知，已於92年3月24日由甲○○弟媳代為收
    受，足證甲○○並無應受送達處所不明之情形，該處嗣後自
    不得依行政程序法第78條第1項及第3項規定為公示送達。故
    墾管處嗣後雖2次對於甲○○為公示送達，其後該處所為之2
    次公示送達對甲○○均不生效力。內政部雖以甲○○應送達
    處所已變更，未依土地登記規則第152條規定，申請住址變
    更登記，已構成行政程序法第78條第3項規定應為送達之處
    所不明，行政機關得依職權命為公示送達之要件云云，並不
    足採。從上可知，墾管處未對甲○○踐行合法之協議價購或
    以其他方式取得，即逕行向內政部申請徵收，內政部未察，
    遽以92年7月7日台內地字第0920061385號函許可對甲○○所
    有系爭土地之徵收，系爭土地之徵收即違反土地徵收條例第
    11條之規定，而屬違法。（四）參照國家公園法第8條第7款
    及第9條第2項規定及行政院71年4月7日台（71）內字第5375
    號函核定之墾丁國家公園計畫書所規定，系爭土地係位於墾
    丁國家公園計畫書中特別景觀區特一區萬里桐地區。而觀諸
    國家公園之成立宗旨及計畫目標，乃在保育之前提下，提供
    國人及外國人士前來從事生態旅遊活動，並供給研究人員或
    學術機構前來從事採集標本與研究。位於國家公園園區內的
    景物、生態生物、人文史蹟均供國內外民眾參觀利用、享受
    。又海洋生物的保護，除提供經濟性食物外，亦常供學術研
    究、新藥研究開發、海底賞景、游泳、潛水等用途，故珊瑚
    礁岩海岸環境之保護，就越形重要。再者，每年前來此國家
    公園之遊客量甚多，更須嚴格限制開發利用來維護當地生態
    及景觀。因而特別景觀區與生態保護區雙項之嚴格保護成果
    ，即成其原動力與依靠，如特別景觀區之私人土地任由私人
    開發利用，恐將影響當地之景觀及生態，因而墾管處乃藉由
    徵收特別景觀區內私人土地，來達成保護環境生態及景觀之
    目的。而此等事實之存在，若需加以除去，不僅在社會經濟
    面，存在顯著之困難，甚或不可能；且因國家公園內土地之
    使用，本質上涉及不特定多數人之權益，若將既成存在之事
    實予以除去，更於公益有重大損害；故斟酌甲○○因本件核
    准徵收土地之處分，縱受有損害，其損害亦屬輕微，而該處
    分若予撤銷，不僅在社會經濟面，存在因撤銷原處分，相關
    存在事實需除去之顯著困難，且此除去行為因涉及保護環境
    生態之公共性，於公共利益有重大影響，而於公益有所違背
    等情狀等詞，為判斷基礎，因而駁回甲○○於原審之訴，另
    依行政訴訟法第198條規定，諭知本件原處分係屬違法。
四、本院按：「行政法院受理撤銷訴訟，發現原處分或決定雖屬
    違法，但其撤銷或變更於公益有重大損害，經斟酌原告所受
    損害、賠償程度、防止方法及其他一切情事，認原處分或決
    定之撤銷或變更顯與公益相違背時，得駁回原告之訴。」行
    政訴訟法第198條第1項定有明文。則行政法院於依本條規定
    作成判決前，自須就原告所受損害、賠償程度、防止方法及
    其他一切情事，與原處分或決定之撤銷或變更是否顯與公益
    相違背等事實，詳予調查認定，否則即有應調查事項未為調
    查之違法。次按：「需用土地人申請徵收土地或土地改良物
    前，除國防、交通、水利、公共衛生或環境保護事業，因公
    共安全急需使用土地未及與土地所有權人協議者外，應先與
    所有權人協議價購或以其他方式取得；所有權人拒絕參與協
    議或經開會未能達成協議者，始得依本條例申請徵收。」土
    地徵收條例第11條定有明文。需用土地人於依前開規定通知
    土地所有權人為價購協議時，其書面通知內容應參照行政程
    序法第104條規定為之，該書面通知並應合法送達。經查：
    （一）關於諭知本件徵收處分係屬違法部分：１、墾管處為
    保護墾丁國家公園園區內特別景觀區之特殊天然景緻，申請
    徵收系爭土地等30筆土地，報經內政部以92年7月7日台內地
    字第0920061385號函核准徵收，及一併徵收其土地改良物，
    交由屏東縣政府以92年8月14日屏府地徵字第0920139161號
    公告及函知各所有權人。另墾管處於申請徵收前，於92年3
    月5日召開價購會議，事先以書面送達於系爭土地登記簿所
    載甲○○之住所即嘉義縣茂竹鄉○○村○路子399號，通知
    甲○○到場，該通知由甲○○之弟媳蔡麗津於92年3月24日
    代收。嗣墾管處於92年4月3日、92年5月27日以甲○○送達
    處所不明，對其公示送達前開協議價購會議開會通知等情，
    為原審依法認定之事實。２、原審以前開理由，認墾管處於
    申請徵收前召開之協議價購會議開會通知未於開會前合法送
    達於甲○○，未與甲○○為合法之協議價購，所為徵收處分
    係屬違法，經核並無不合。３、內政部上訴意旨雖以：（１
    ）墾管處於92年3月5日召開公聽會、協議價購等之會議，已
    於事前完成發文通知、請相關單位張貼公告、發布新聞週知
    、有線電視播放週知等通知、傳達、公告週知作為，已符合
    法定要件。另甲○○未依土地登記規則第152條規定申辦住
    址變更登記，致墾管處依法先後兩次以土地登記簿登載之住
    所通知設籍嘉義縣之所有權人「甲○○」，第一次掛號通知
    （墾管處92年2月13日之通知）未能送達，遭郵政單位退回
    ；惟第二次掛號通知（墾管處92年2月20日之通知）則未遭
    嘉義縣義竹郵局退回，此依郵政法第22條規定「郵件無法投
    遞，應退還寄件人」而言，第二次之通知已生投遞完成之效
    果。墾管處為慎重起見，依職權另以送達處所不明之裁量再
    予公示送達週知所有權人。準此，墾管處亦已依法完成通知
    之法定程序及作為，甲○○未能於會前收到通知，亦係因其
    變更送達處所，未依法向行政機關陳明，亦未依土地登記法
    令完成住所變更登記所致。（２）墾管處於93年3月30日向
    嘉義郵政機關查詢墾管處92年2月20日之掛號投遞情形，該
    郵局以書面回覆確認該文書業於92年3月24日妥投於土地登
    記簿上登載之甲○○之住所，由其弟媳蔡麗津代收，此一收
    受已具備法律上之效力及法益。又甲○○住所變更未向地政
    機關申辦住所變更登記，則其就依土地登記簿所載住所通知
    之後果，自應負不作為之責任；且墾管處於92年6月5日方將
    本徵收案報內政部審核，甲○○應可於通知送達之翌日起（
    即92年3月25日）至92年6月4日止籌辦作業期間內向墾管處
    表示辦理價購與否之意見，如同意辦理價購時，即可排除徵
    收逕辦價購程序，達到土地徵收條例規定徵收前先行辦理協
    議價購以保障民眾權益之立法宗旨。甲○○之弟媳代收開會
    通知發生送達效力後，未於墾管處將本徵收案報內政部審核
    前之一兩個月籌備期間內提出陳述，其消極之不作為致生之
    法律效果，除應自行負擔外，其亦喪失受保護之資格等語。
    ４、惟查：（１）揆之前開規定及說明，本件協議價購會議
    之開會通知，應合法送達，尚非得以請相關單位張貼公告、
    發布新聞、有線電視播放等通知、傳達、公告代之。內政部
    主張墾管處以前開方式發送協議價購會議開會通知，已符合
    法定要件等語，並非可取。（２）郵政法第22條固規定「郵
    件無法投遞，應退還寄件人」，惟懇管處未收獲退還之郵件
    ，其理由容有多端，尚不得據此結果推論郵件業已合法送達
    。是內政部主張墾管處於92年2月20日發送與甲○○之第二
    次通知郵件，因未經退還，已生合法投遞完成之效果，並不
    足採。（３）墾管處於92年4月3日、92年5月27日對甲○○
    為公示送達之文書，乃92年3月5日召開協議價購會議之開會
    通知。惟該開會通知既於開會期日經過後始為公示送達，自
    難認該次會議已合法通知甲○○參加。況本件通知書並未合
    於得為公示送達之要件，業經原審查明認定，自難認已生合
    法送達之效力。（４）甲○○於協議價購會議後，內政部核
    准本件徵收前，固可向墾管處表示願否出賣系爭土地之意，
    惟此非其義務，自不得以甲○○未為表示，即認其應承受不
    經協議價購即得徵收其土地之不利，或謂其喪失受保護之資
    格。５、基上所述，內政部所述尚不足取，其上訴意旨指摘
    原判決此部分違誤，求為廢棄，為無理由，應予駁回。（二
    ）關於駁回甲○○於原審之訴部分：１、原審雖認定本件徵
    收處分係屬違法，惟另以前述理由，依行政訴訟法第198條
    規定駁回甲○○於原審之訴，經核固非無據。惟甲○○提起
    上訴主張：（１）原審認定撤銷本件違法行政處分，不僅在
    社會經濟面，存在因撤銷原處分，相關存在事實需除去之顯
    著困難，且此除去行為因涉及保護環境生態之公共性，於公
    共利益有重大影響。惟本件徵收僅為維持特別景觀區土地現
    狀，不論徵收與否皆無法改變該區為嚴格限制開發地區之事
    實狀態，根本無除去既成存在事實之問題，撤銷原處分於現
    實上根本無所困難。況特別景觀區之土地，依法不得開發，
    原審謂「特別景觀區之私人土地任由私人開發利用」，更與
    論理法則、經驗法則均顯有違。（２）依據行政訴訟法第19
    8條第1項明定，行政法院應「斟酌原告所受損害、賠償程度
    、防止方法及其他一切情事」。惟就上開法定應斟酌情事，
    原審完全沒有任何調查或說明，即遽以認定「原告（即甲○
    ○）因本件被告（即內政部）核准徵收土地之處分，縱受有
    損害，其損害亦屬輕微。」其心證從何而來，不得而知；究
    竟憑何事證，或依何理論，原審並未說明，顯屬理由不備等
    語。２、經核甲○○所述，並非無稽，揆之前開規定及說明
    ，原判決於此部分容有應調查事項未予調查，及理由不備之
    違誤。甲○○上訴意旨就此為指摘，求予廢棄，為有理由，
    應由本院將原判決此部分予以廢棄，另因前開事實猶有待原
    審法院調查審認，爰予發回原審法院。３、內政部另於本院
    主張：系爭土地位於生態豐富且具多樣性之珊瑚礁岩岸邊，
    深富學術研究及生態教育之價值，生態保育更是刻不容緩。
    系爭恆春鎮○○○段25、26、26之1地號等3筆土地，除26、
    26之1地號等2筆土地目前尚未遭開發利用亟需預為保護外，
    25地號土地，業經甲○○負責經營之悠活渡假村違法開發利
    用，且本筆土地周圍公地（財政部國有財產局管理）目前仍
    遭該渡假村占用、私自圍籬開發使用中；另民眾多次反應，
    非該渡假村住宿民眾進入此範圍內之國有沙灘、海岸礁岩賞
    玩時，常遭該渡假村管理人員驅趕，尤更甚者，墾管處委外
    之海洋生態研究學者前往採樣研究時，亦時遭驅趕。甲○○
    此等獨占天然資源營利、破壞環境之行徑，亦易引發其他人
    士圖利效法，故亟需加速取得保護之。故系爭土地之取得極
    為迫切（迫切性為本徵收案內土地之冠），無以其他方式取
    得之可言，以防止甲○○等繼續破壞占用，達成全民大眾共
    享共育之最終理想等語，據為答辯，惟前開各節，乃其於本
    院審理中始提出之主張，依行政訴訟法第254條第1項最高行
    政法院應以高等行政法院判決確定之事實為判決基礎之規定
    ，本院無從斟酌，併此敘明。
據上論結，本件內政部之上訴為無理由，甲○○之上訴為有理由
，爰依行政訴訟法第255條第1項、第256條第1項、第260條第1項
、第98條第1項前段，判決如主文。
中　　華　　民　　國　　96　　年　　9　　 月　　6　　 日
                  第二庭審判長法  官　鄭　淑　貞
                              法  官  黃　合　文
                              法  官　吳　明　鴻
                              法  官　鄭　小　康
                              法  官　帥　嘉　寶
以  上  正  本  證  明  與  原  本  無  異
中　　華　　民　　國　　96　　年　　9　　 月　　7　　 日
　　　　　　　　　　　　　　　書記官　阮　桂　芬
